---
title: Домашнее задание по Автоматизации обработки данных
author:
   - name: Сагитдинова Камила
     url: https://github.com/KamilaS1
     roles: Координатор
   - name: Посаженникова Софья
     roles: Витальные показатели
     url: https://github.com/bombilidae
   - name: Штоль Виолетта
     url: https://github.com/Duseldworf
     roles: Генотипирование (gf)
   - name: Пайметьева Дарья
     url: https://github.com/daryapaymeteva
     roles: Лабораторные измерения
format:
  html:
    embed-resources: true
---

Каждый **самостоятельно** заполняет сведения о себе в разделе `author` выше, делает коммит и загружает в репозиторий.
В поле `url` укажите ссылку на свой GitHub.
В поле `roles` укажите свою роль или данные, за которые отвечаете.
См. [документацию Quarto](https://quarto.org/docs/authoring/front-matter.html#authors-and-affiliations).

```{r}
#| include: false
library(tidyverse)
library(flextable)
# пакеты подключаются в первом чанке
```

Это пример клинического исследования с двумя дозами препарата Xanomeline и группой Placebo.
Каждая команда анализирует только группы и параметры, указанные для её варианта.
Напишите номер своего варианта и замените этот текст описанием, какие показатели и на каких визитах будут анализироваться.

## 1. Импорт и очистка данных

Сначала один из участников выполняет раздел 1.1 и загружает результат в ветку `main` на GitHub.
После этого каждый выполняет выбранный им раздел 1.2-1.4 в своей ветке.

### 1.1. Пациенты

В файле `data/dm.csv` содержатся демографические данные участников исследования.
Вам понадобятся следующие столбцы:

- `USUBJID` — уникальный идентификатор участника
- `AGE` — возраст на момент скрининга, полных лет
- `SEX` — пол участника
- `ARM` — группа лечения

1. Импортируйте данные.

2. Какой формат у этих данных: длинный или широкий? Объясните ответ.
3. Оставьте только нужные столбцы и переименуйте `USUBJID` в `ID`.

```{r}
# read_csv
# select, rename
# nrow, table, count

dm <- read_csv('data/dm.csv') |>
  select(ID = USUBJID, AGE, SEX, ARM)
dm

nrow(dm)
table(table(dm$ID))
count(dm, ID) |>
  filter(n > 1)
```

В таблице представлен широкий формат данных, так как каждый пациент занимает только 1 строку. Мы это поняли по функции nrow и table, так как nrow показала общее количество столбцов, в table, сколько раз встретился идентификатор (ID), количество ID получилось равным количеству строк (306). В длинном формате количество строк было бы больше, чем ID. 

Дополнительно это показано с помощью функции count, которая выводит таблицу со столбцами ID и n, где n показывает, сколько раз встречается каждый участник. Для того, чтобы увидеть повторы был установлен фильтр n > 1, так как вывод пустой (0 строк), каждый участник встречается только один раз.

4. Проверьте, что каждому участнику соответствует ровно одна строка.
   Если идентификатор участника встречается несколько раз, выведите все такие строки.

```{r}
# stopifnot, stop

stopifnot(nrow(dm) == n_distinct(dm$ID))

#так как ничего не произошло при запуске, каждому участнику соответствует только 1 строка
```

5. Выведите общее количество людей, оцененных для включения в исследование.
6. Какой процент не прошел скрининг?
7. Оставьте участников с группами лечения из вашего варианта.
   Преобразуйте столбец `ARM` в фактор и выведите число участников в каждой группе.
8. Сохраните финальный датафрейм в переменную `dm`.


```{r}
# filter
# mutate
# factor

nrow(dm) #кол-во участников, оцененных для включения в исследование

sum((dm$ARM == "Screen Failure")) / nrow(dm) * 100 #процент, не прошедший скрининг

dm <- read_csv('data/dm.csv') |>
  select(ID = USUBJID, AGE, SEX, ARM) |>
  filter(ARM != "Screen Failure") |>
  mutate(
    ARM = factor(
      ARM,
      c("Placebo", "Xanomeline Low Dose", "Xanomeline High Dose")
    )
  )
dm
```

```{r}
dm |>
  group_by(ARM) |>
  summarise(
    n = n(),
  )
```


### 1.2. Лабораторные измерения

Файл `data/lb.csv` содержит результаты лабораторных измерений участников исследования.
Вам понадобятся следующие столбцы:

- `USUBJID` — уникальный идентификатор участника
- `LBTESTCD` / `LBTEST` — код / название лабораторного теста
- `LBSTRESN` — числовой результат измерения
- `VISIT` — визит измерения

1. Импортируйте данные.
```{r}
# Импортируем данные и сохраняем необходимые столбцы в lb_clean
lb <- read_csv("data/lb.csv")
lb_clean <- select(lb, USUBJID, LBTESTCD, LBTEST, LBSTRESN, VISIT)
lb_clean
```
2. Какой формат у этих данных: длинный или широкий? Объясните ответ.

Формат данных - длинный, поскольку каждая следующая строка означает новое измерение для одного и того же USUBJD. В каждой сроке находится измерение одного показателя за один визит

Какое минимальное и максимальное число строк на одного пациента?

Минимальное количество строк 9, максимальное - 58
```{r}
# подсчет минимального и максимального количества строк
rows_per_patient <- count(lb_clean, USUBJID, name = "n_rows")
head(rows_per_patient)
summary_table <- summarise(
  rows_per_patient,
  min_rows = min(n_rows),
  max_rows = max(n_rows)
)
flextable(summary_table)
```   

3. На каких визитах выполняли измерения и какие лабораторные показатели измеряли?
   Отдельно выведите или подчеркните визиты, на которых измеряли витамин B12.

```{r}
# Визиты
visits <- distinct(lb, VISIT)
visits_sorted <- arrange(visits, VISIT)

flextable(visits_sorted)
```

```{r}
# Лабораторные тесты
tests <- distinct(lb, LBTESTCD, LBTEST)
tests_sorted <- arrange(tests, LBTESTCD)

flextable(tests_sorted)
```

```{r}
# Витамин В12
b12_rows <- filter(lb, LBTESTCD == "VITB12")
b12_visits <- distinct(b12_rows, VISIT)
flextable(b12_visits)
```

4. Оставьте только участников своей команды.
   Используйте для этого датафрейм `dm`, созданный координатором в разделе 1.1.
```{r}
# Импортируем таблицу, создаем список с названием необходимых групп, дальше фильтруем dm так, чтобы остались только те строки, где ARM входит в список team_arms (для нашей группы)
team_arms <- c("Placebo", "Xanomeline Low Dose")
team_dm <- filter(dm, ARM %in% team_arms)
flextable(team_dm)
```

5. Оставьте только два лабораторных показателя своей команды, измеренных на визите `SCREENING 1`.

```{r}
# Записываем в переменную id участников нашей команды, потом обращаемся к lb и записываем в lb_team только те строки, для которых нашлось совпадение по team_ids, а затем создаем список с лабораторными показателями для нашей команды и фильтруем по этому списку
#team_ids <- select(team_dm, USUBJID)
lb_team <- semi_join(lb, team_dm, join_by(USUBJID == ID))
team_tests <- c("HGB", "PLAT")
lb_team_screening <- filter(lb_team, LBTESTCD %in% team_tests, VISIT == "SCREENING 1")

flextable(lb_team_screening)
```

6. После фильтрации выведите число измерений каждого показателя.
```{r}
# Создаем таблицу, которая содержит упоминания уникальных пар кодов тестов, затем создаем таблицу, в которой ля каждого теста подсчитано количество его упоминаний и записано в n_measurments, а затем подтягиваем к этим измерениям колонку LBTEST с помощью left_join по LBTESTCD
team_tests_info <- distinct(lb_team_screening, LBTESTCD, LBTEST)
tests_count <- count(lb_team_screening, LBTESTCD, name = "n_measurements")
tests_count_named <- left_join(tests_count, team_tests_info, by = "LBTESTCD")
tests_count_sorted <- arrange(tests_count_named, LBTESTCD)
flextable(tests_count_sorted)
```

7. Переведите данные в широкий формат и сохраните в переменную `lb_wide`.
   В датафрейме должна быть одна строка на одного участника и по крайней мере два столбца с показателями вашей команды.
   Идентификатор участника должен находиться в столбце с названием `ID`.

```{r}
# Меняем название колонки на ID, выбираем колонки с тестами и показателями, затем убираем дубликаты по ID и LBTESTCD, не трогая столбец с результатами. Переводим в широкий формат

lb_team_screening <- rename(lb_team_screening, ID = USUBJID)
lb_short <- select(lb_team_screening, ID, LBTESTCD, LBSTRESN)
lb_short <- distinct(lb_short, ID, LBTESTCD, .keep_all = TRUE)
lb_wide <- pivot_wider(
  lb_short,
  names_from = LBTESTCD,
  values_from = LBSTRESN
)
flextable(lb_wide)
```

8. Проверьте, что `lb_wide` содержит ровно одну строку на одного участника.

```{r}
# stopifnot, stop
stopifnot(nrow(lb_wide) == n_distinct(lb_wide$ID))
```

### 1.3. Витальные показатели

Файл `data/vs.csv` содержит результаты измерений витальных показателей участников исследования, включая рост и вес.
Вам понадобятся следующие столбцы:

- `USUBJID` — уникальный идентификатор участника
- `VSTESTCD` / `VSTEST` — код / название измеряемого показателя
- `VSSTRESN` — числовой результат измерения
- `VISIT` — визит исследования

1. Импортируйте данные.
2. Какой формат у этих данных: длинный или широкий? Объясните ответ.
   Какое минимальное и максимальное число строк на одного участника?
3. На каких визитах измеряли рост (`HEIGHT`) и вес (`WEIGHT`)?

```{r}
# read_csv
# select, rename
# count

vs <- read.csv("data/vs.csv") |>
  select(
    ID = USUBJID,
    TEST_CODE = VSTESTCD,
    TEST = VSTEST,
    RESULT = VSSTRESN,
    VISIT
  )
vs

vs |> count(ID) # показывает сколько строк занимает ID одного участника

vs |>
  count(ID) |> # показывает сколько строк занимает ID одного участника
  summarise(
    min_rows = min(n), # с помощью summarise ищем участника с минимальным количеством строк
    max_rows = max(n) # аналогично ищем участника с максимальным количеством строк
  )
vs |>
  filter(TEST_CODE %in% c("HEIGHT", "WEIGHT")) |> # фильтруем, оставляя строки только с Height и Weight
  count(TEST_CODE, VISIT) #считает на каких визитах измеряли рост и вес
```

4. Оставьте только участников своей команды.
   Используйте для этого датафрейм `dm`, созданный координатором в разделе 1.1.
5. Оставьте измерения роста и веса на визите `SCREENING 1`, а также измерения веса на визите вашей команды.

```{r}
# left_join, semi_join
# filter
vs_team <- vs |>
  semi_join(dm, "ID") |>
  filter(
    (TEST_CODE %in% c("HEIGHT", "WEIGHT") & VISIT == "SCREENING 1") |
      (TEST_CODE == "WEIGHT" & VISIT == "WEEK 4") # фильтруем, чтобы в итоге остались измерения роста и веса в первый скрининг, и измерения веса на 4 неделе
  )
vs_team |> count(TEST_CODE, VISIT) #проверка, что точно добавились измерения роста и веса в визиты: SCREENING1 и WEEK 4
```

6. Переведите данные в широкий формат и сохраните в переменной `vs_wide`.
   В датафрейме должны быть столбцы для всех трёх отобранных измерений.
   Подсказка: значение, которое вы передаёте в `names_from`, должно быть уникальным для каждого участника. Проверьте это до вызова `pivot_wider()`.
   Идентификатор участника должен находиться в столбце с названием `ID`.

```{r}
# select
# distinct, count
# str_c, paste0
# pivot_wider
vs_unique <- vs_team |>
  mutate(TEST_VISIT = paste0(TEST, "_", VISIT)) # создаем уникальные имена для измерений склеиваем Тест и визит

vs_unique |>
  count(ID, TEST_VISIT) |> # считаем сколько раз встречается каждая комбинация теста и пациента
  filter(n > 1) # проверяем, что отсутствуют дубликаты, если вывелось 0 строк, значит все в единственном экземпляре

vs_wide <- vs_unique |>
  select(ID, TEST_VISIT, RESULT) |>
  distinct() |> # удаление дубликатов
  pivot_wider(
    # переводим в широокий формат
    names_from = TEST_VISIT, # указываем откуда взять названия и числовые значения
    values_from = RESULT
  )
vs_wide
```

7. Проверьте, что `vs_wide` содержит ровно одну строку на участника.

```{r}
# stopifnot, stop
stopifnot(nrow(vs_wide) == n_distinct(vs_wide$ID)) # если нет ошибки, то у каждого пациента одна строка
```

### 1.4. Генотип APOE

Файл `data/gf.csv` содержит результаты генотипирования участников исследования.
Вам понадобятся следующие столбцы:

- `USUBJID` — уникальный идентификатор участника
- `GFORRES` — выявленный генотип
- `GFSYM` — символ гена
- `GFPVRID` — идентификатор генетического варианта
- `VISIT` — визит исследования

1. Импортируйте данные.
2. Какой формат у этих данных: длинный или широкий? Объясните ответ.
   Какое минимальное и максимальное число строк на одного участника?

```{r}
# импортируем файл генотипирования
gf <- read_csv('data/gf.csv') |>
  select(ID = USUBJID, GFORRES, GFSYM, GFPVRID, VISIT)
gf
# кол-во строк на пациента
gf_counts <- gf |>
  count(ID)

# находим минимальное и максимальное число строк среди всех участников
min_rows <- min(gf_counts$n)
max_rows <- max(gf_counts$n)

print(paste("Минимальное число строк на участника:", min_rows))
print(paste("Максимальное число строк на участника:", max_rows))
```

Данные представлены в длинном формате, т.к для каждого ID создано несколько строк. Каждая такая строка соответствует отдельному генетическому варианту (GFPVRID), который обнаружили в рамках одного визита.
Минимальное число строк на одного участника составляет 12, максимальное число строк тоже 12, т.е у каждого пациента оценивалось 12 генетических вариантов.



3. Оставьте только участников своей команды.
   Используйте для этого датафрейм `dm`, созданный координатором в разделе 1.1 выше.
4. Оставьте только ген `APOE` и варианты с идентификаторами `rs429358` и `rs7412`.

```{r}
# фильтруем данные генотипирования, оставляя только участников команды 4
gf_filtered <- gf |>
  semi_join(dm, by = "ID") |>
  filter(GFSYM == "APOE" & GFPVRID %in% c("rs429358", "rs7412")) # выделяем только целевой ген APOE и варианты с идентификаторами `rs429358` и `rs7412`
gf_filtered
```

5. По таблице ниже определите генотип APOE для каждого участника.
   Для комбинации, которой нет в таблице, присвойте значение `NA`.

| rs429358 | rs7412 | Генотип APOE |
|----------|--------|--------------|
|   T/T    |  T/T   |    ε2/ε2     |
|   T/T    |  C/T   |    ε2/ε3     |
|   T/C    |  C/T   |    ε2/ε4     |
|   T/T    |  C/C   |    ε3/ε3     |
|   T/C    |  C/C   |    ε3/ε4     |
|   C/C    |  C/C   |    ε4/ε4     |

6. Выведите число участников с каждым генотипом APOE.
7. Сохраните итоговый датафрейм в переменную `gf_wide`.
   Идентификатор участника должен находиться в столбце `ID`.

```{r}
# перевод таблицы из длинного формата в широкий (одна строка на пациента)
# названиями колонок станут rs-идентификаторы, а значениями будут аллели
gf_wide <- gf_filtered |>
  pivot_wider(
    id_cols = ID,
    names_from = GFPVRID,
    values_from = GFORRES
  ) |>
  mutate(
    `Генотип APOE` = case_when(
      rs429358 == "T/T" & rs7412 == "T/T" ~ "ε2/ε2",
      rs429358 == "T/T" & rs7412 == "C/T" ~ "ε2/ε3",
      rs429358 == "T/C" & rs7412 == "C/T" ~ "ε2/ε4", # перевод комбинаций мутаций в генотип APOE
      rs429358 == "T/T" & rs7412 == "C/C" ~ "ε3/ε3",
      rs429358 == "T/C" & rs7412 == "C/C" ~ "ε3/ε4",
      rs429358 == "C/C" & rs7412 == "C/C" ~ "ε4/ε4",
      TRUE ~ NA_character_
    )
  )

# подсчет числа каждого генотипа в нашей выборке
gf_wide |>
  count(`Генотип APOE`) |>
  flextable() |>
  set_header_labels(n = "Количество участников") |>
  theme_vanilla() |>
  autofit()
```

8. Проверьте, что `gf_wide` содержит ровно одну строку на участника.

```{r}
# stopifnot, stop
stopifnot(nrow(gf_wide) == n_distinct(gf_wide$ID))
```

## 2. Объединение данных

Этот раздел выполняет координатор. Он переносит в основную ветку `main` пункты 1.2-1.4, выполненные участниками в своих ветках.

После объединения веток отчёт должен создавать четыре датафрейма: `dm`, `lb_wide`, `vs_wide` и `gf_wide`.
Все датафреймы должны быть в широком формате: по одной строке на участника.
Присоедините `lb_wide`, `vs_wide` и `gf_wide` к `dm` по столбцу `ID`.
Сохраните результат в отдельную переменную для дальнейшего анализа.

```{r}
# left_join
full_data <- dm |>
  left_join(lb_wide, by = "ID") |>
  left_join(vs_wide, by = "ID") |>
  left_join(gf_wide, by = "ID")

full_data
```

Проверьте, что число строк в результате совпадает с числом участников в `dm` и что не появилось повторяющихся значений `ID`.

```{r}
# count, nrow
# stopifnot, stop

#Смотрим, есть ли в списке повторяющиеся ID, если ответ 0, значит повторов нет
count(full_data, ID) |>
  filter(n > 1)

#Если проверка оказалась отрицацельной и повторы все-таки есть, используем следующий блок кода с пояснением
stopifnot(
  "Число строк не совпадает с числом участников в dm" = nrow(full_data) ==
    nrow(dm),
  "В объединённой таблице есть повторяющиеся ID" = n_distinct(full_data$ID) ==
    nrow(full_data)
)
```

Для каждого столбца итогового датафрейма выведите число непустых и число пропущенных значений.

```{r}
tibble(
  column = names(full_data),
  non_missing = colSums(!is.na(full_data)),
  missing = colSums(is.na(full_data))
) |>
  flextable() |>
  set_header_labels(
    column = "Столбец",
    non_missing = "Непустых значений",
    missing = "Пропущенных значений"
  ) |>
  autofit()
```

## 3. Описательные статистики и отчёт

Каждый выполняет свой подраздел в отдельной ветке, используя объединенные данные.
Перед началом работы переключитесь на ветку `main`, получите актуальные изменения и убедитесь, что вам доступен объединённый датафрейм с данными других членов команды.

Координатор объединяет подразделы и проверяет результаты.
Проверьте согласованность значений в таблицах между разделами:
например, минимум и максимум по всей таблице должны совпадать независимо от группировки.
Если есть расхождения, найдите причину и опишите её: например, различия в фильтрации, группировке или обработке пропусков.

### 3.1. Анализ лабораторных результатов

1. Для каждого лабораторного показателя рассчитайте статистики в каждой группе лечения. В таблице приведите:
   - число непустых значений
   - число пропущенных значений
   - среднее (стандартное отклонение)
   - медиана [25-й, 75-й процентили]
   - минимум - максимум
2. Постройте такую же таблицу для носителей и неносителей аллеля ε4.
3. Оформите результаты в таблицы `flextable` с заголовками на русском или английском языке с указанием единиц измерения.
4. Кратко прокомментируйте результаты, приведённые в таблицах.

```{r}
# Переводим lb_wide в длинный формат и добавляем признак носительства ε4
lb_long <- lb_wide |>
  pivot_longer(
    cols = c(HGB, PLAT),
    names_to = "LBTESTCD",
    values_to = "LBSTRESN"
  ) |>
  left_join(
    select(dm, ID, ARM),
    by = "ID"
  ) |>
  left_join(
    select(gf_wide, ID, `Генотип APOE`),
    by = "ID"
  ) |>
  mutate(
    `Носитель ε4` = case_when(
      `Генотип APOE` %in% c("ε2/ε4", "ε3/ε4", "ε4/ε4") ~ "Носитель ε4",
      `Генотип APOE` %in% c("ε2/ε2", "ε2/ε3", "ε3/ε3") ~ "Не носитель ε4",
      TRUE ~ NA_character_
    )
  )
flextable (lb_long)
# mutate, case_when, group_by, summarise
# n, mean, median, sd, quantile, IQR

# round, str_c, paste0
# flextable
# см. документацию https://davidgohel.github.io
```

```{r}
# Статистики по каждой группе
stats_arm <- lb_long |>
  group_by(ARM, LBTESTCD) |>
  summarise(
    n_nonmissing = n() - sum(is.na(LBSTRESN)),
    n_missing    = sum(is.na(LBSTRESN)),
    mean_sd      = str_c(
      round(mean(LBSTRESN, na.rm = TRUE), 2), " (",
      round(sd(LBSTRESN, na.rm = TRUE), 2), ")"
    ),
    median_iqr   = str_c(
      round(median(LBSTRESN, na.rm = TRUE), 2), " [",
      round(quantile(LBSTRESN, 0.25, na.rm = TRUE), 2), "; ",
      round(quantile(LBSTRESN, 0.75, na.rm = TRUE), 2), "]"
    ),
    min_max      = str_c(
      round(min(LBSTRESN, na.rm = TRUE), 2), " – ",
      round(max(LBSTRESN, na.rm = TRUE), 2)
    ),
    .groups = "drop"
  ) |>
  mutate(
    LBTESTCD = case_when(
      LBTESTCD == "HGB"  ~ "HGB, г/л",
      LBTESTCD == "PLAT" ~ "PLAT, ×10⁹/л",
      TRUE ~ LBTESTCD
    )
  )

flextable(stats_arm) |>
  set_header_labels(
    ARM          = "Группа лечения",
    LBTESTCD     = "Показатель",
    n_nonmissing = "N (непустых)",
    n_missing    = "Пропущено",
    mean_sd      = "Среднее (СО)",
    median_iqr   = "Медиана [Q1; Q3]",
    min_max      = "Мин. – Макс."
  ) |>
  autofit()
```

```{r}
# Статистики по носительству
stats_apoe <- lb_long |>
  group_by(`Носитель ε4`, LBTESTCD) |>
  summarise(
    n_nonmissing = n() - sum(is.na(LBSTRESN)),
    n_missing    = sum(is.na(LBSTRESN)),
    mean_sd      = str_c(
      round(mean(LBSTRESN, na.rm = TRUE), 2), " (",
      round(sd(LBSTRESN, na.rm = TRUE), 2), ")"
    ),
    median_iqr   = str_c(
      round(median(LBSTRESN, na.rm = TRUE), 2), " [",
      round(quantile(LBSTRESN, 0.25, na.rm = TRUE), 2), "; ",
      round(quantile(LBSTRESN, 0.75, na.rm = TRUE), 2), "]"
    ),
    min_max      = str_c(
      round(min(LBSTRESN, na.rm = TRUE), 2), " – ",
      round(max(LBSTRESN, na.rm = TRUE), 2)
    ),
    .groups = "drop"
  ) |>
  mutate(
    LBTESTCD = case_when(
      LBTESTCD == "HGB"  ~ "HGB, г/л",
      LBTESTCD == "PLAT" ~ "PLAT, ×10⁹/л",
      TRUE ~ LBTESTCD
    )
  )

flextable(stats_apoe) |>
  set_header_labels(
    `Носитель ε4` = "Носительство ε4",
    LBTESTCD      = "Показатель",
    n_nonmissing  = "N (непустых)",
    n_missing     = "Пропущено",
    mean_sd       = "Среднее (СО)",
    median_iqr    = "Медиана [Q1; Q3]",
    min_max       = "Мин. – Макс."
  ) |>
  autofit()
```

По таблицам видно, что HGB и PLAT в группах Placebo и Xanomeline Low Dose на SCREENING 1 примерно одинаковые — средние и медианы близки, разброс тоже. У носителей и неносителей ε4 значения тоже сопоставимы, заметных различий нет, только разброс у носителей чуть шире. Минимум и максимум в обеих таблицах совпадают, значит расчёты согласованы.

### 3.2. Анализ витальных показателей

1. Рассчитайте BMI на скрининге.
2. Создайте категорию BMI: норма для значений в диапазоне [18.5, 25) и не норма для значений вне этого диапазона.
3. Представьте BMI по группам лечения в двух вариантах:
   - как количественный показатель со следующими отформатированными статистиками:
      - число непустых значений
      - число пропущенных значений
      - среднее (стандартное отклонение)
      - медиана [25-й, 75-й процентили]
      - минимум - максимум
   - как категорию норма / не норма:
      - число участников (процент).
4. Вычислите число аллелей ε4 (0 / 1 / 2) у каждого участника и представьте BMI по этим категориям.
5. Оформите результаты в таблицы `flextable` с заголовками на русском или английском языке.
6. Кратко прокомментируйте результаты, приведённые в таблицах.

```{r}
# mutate, case_when, group_by, summarise
# n, mean, median, sd, quantile, IQR
# flextable
# см. документацию https://davidgohel.github.io
```

### 3.3. Анализ генотипа

1. Для каждой группы лечения рассчитайте число и процент участников с каждым генотипом APOE.
2. В одной таблице рассчитайте статистики BMI и лабораторных показателей в зависимости от генотипа APOE:
   - число непустых значений
   - число пропущенных значений
   - среднее (стандартное отклонение)
   - медиана [25-й, 75-й процентили]
   - минимум - максимум
3. Оформите результаты в `flextable` с заголовками на русском или английском языке, укажите единицы измерения.
4. Кратко прокомментируйте результаты, приведённые в таблицах.

```{r}
# Число и процент участников с каждым генотипом APOE по группам лечения

# создаем датасет для анализа 4 команды
df_filtered <- full_data |> 
  filter(ARM %in% c("Placebo", "Xanomeline Low Dose")) |>  
  mutate(
    ARM = factor(ARM, levels = c("Placebo", "Xanomeline Low Dose")),
    BMI = `Weight_WEEK 4` / ((`Height_SCREENING 1` / 100)^2)
  )

# расчет частоты генотипов
apoe_distribution <- df_filtered |> 
  group_by(ARM, `Генотип APOE`) |> 
  summarise(n = n(), .groups = "drop_last") |> 
  mutate(pct = (n / sum(n)) * 100) |> 
  ungroup() |> 
  mutate(count_pct = str_c(n, " (", round(pct, 2), "%)")) |> 
  select(ARM, `Генотип APOE`, count_pct) |> 
  pivot_wider(names_from = ARM, values_from = count_pct, values_fill = "0 (0.00%)")

# передаем готовую таблицу в функцию flextable
apoe_distribution |> 
  flextable() |> 
  set_header_labels(
    `Генотип APOE` = "Генотип APOE",
    Placebo = "Группа Placebo",
    `Xanomeline Low Dose` = "Группа Xanomeline Low Dose"
  ) |> 
  theme_vanilla() |> 
  autofit()
```

Доминирующим является генотип ε3/ε3 (41 участник в группе Placebo и 27 - в Xanomeline Low Dose), а также генотип ε3/ε4 (31 и 38 участников соответственно). Самый редкий генотип ε4/ε4 - всего 3 участника. В группах плацебо и препарата распредление генотипов примерно одинаковое, что говорит о хорошем делении пациентов.


```{r}
# Статистики BMI и лабораторных показателей в зависимости от генотипа APOE

# переводим показатели в длинный формат
stats_long <- df_filtered |> 
  select(ID, `Генотип APOE`, BMI, HGB, PLAT) |> 
  pivot_longer(
    cols = c(BMI, HGB, PLAT), 
    names_to = "Parameter", 
    values_to = "Value"
  )

# расчет описательных медицинских статистик
apoe_metrics_stats <- stats_long |> 
  group_by(`Генотип APOE`, Parameter) |> 
  summarise(
    n_nonmissing = sum(!is.na(Value)),
    n_missing = sum(is.na(Value)),
    mean_sd = str_c(
      round(mean(Value, na.rm = TRUE), 2), " (",
      round(sd(Value, na.rm = TRUE), 2), ")"
    ),
    median_iqr = str_c(
      round(median(Value, na.rm = TRUE), 2), " [",
      round(quantile(Value, 0.25, na.rm = TRUE), 2), "; ",
      round(quantile(Value, 0.75, na.rm = TRUE), 2), "]"
    ),
    min_max = str_c(
      round(min(Value, na.rm = TRUE), 2), " – ",
      round(max(Value, na.rm = TRUE), 2)
    ),
    .groups = "drop"
  ) |> 
  mutate(Parameter = case_when(
    Parameter == "BMI"  ~ "ИМТ (BMI), кг/м² (WEEK 4)",
    Parameter == "HGB"  ~ "HGB (Гемоглобин), г/л",
    Parameter == "PLAT" ~ "PLAT (Тромбоциты), ×10⁹/л",
    TRUE ~ Parameter
  ))

# передаем большую расчетную таблицу в flextable
apoe_metrics_stats |> 
  flextable() |> 
  set_header_labels(
    `Генотип APOE` = "Генотип APOE",
    Parameter     = "Показатель",
    n_nonmissing  = "N (непустых)",
    n_missing     = "Пропущено",
    mean_sd       = "Среднее (СО)",
    median_iqr    = "Медиана [Q1; Q3]",
    min_max       = "Мин. – Макс."
  ) |> 
  merge_v(j = "Генотип APOE") |> 
  theme_vanilla() |> 
  fix_border_issues() |> 
  autofit()
```

Медианные и средние значения ИМТ для большинства генотипов укладываются в диапазон клинической нормы (от 23.02 до 25.02 кг/м²). Несколько выделяется группа ε4/ε4 со средним ИМТ 28.41 кг/м², соответствующим избыточной массе тела, однако из-за малого объема группы делать клинические выводы о связи генотипа с весом нельзя. Максимальный ИМТ в выборке зафиксирован у носителя генотипа ε3/ε4 (40.0 кг/м²), а минимальный - у носителя ε3/ε3 (15.31 кг/м²).
Показатели гемоглобина и тромбоцитов на скрининге демонстрируют стабильность во всех генетических группах. Средние значения гемоглобина варьируют от 7.76 г/л (у ε4/ε4) до 8.79 г/л (у ε2/ε3), а тромбоцитов — от 224.44 до 253.05 ×10⁹/л. Минимумы и максимумы совпадают с результатами из раздела 3.1

## 4. Дополнительные задания

Следующие задания необязательны и могут принести дополнительные баллы, чтобы гарантировать зачет.

### 4.1. Визуализация

Проиллюстрируйте результаты из таблиц раздела 3 графиками.

```{r}
# plot, boxplot, hist

# ggplot
# geom_boxplot, geom_violin
# geom_point, geom_jitter
# facet_wrap
```

### 4.2. Таблицы gtsummary

Воспроизведите значения из таблиц раздела 3 с помощью функции `tbl_summary`, настроив статистики и подписи.
Изучите документацию к функции [на сайте](https://www.danieldsjoberg.com/gtsummary/articles/tbl_summary.html).

```{r}
# См. документацию:
# ?tbl_summary
```

### 4.3. Заполнение пропущенных значений

Создайте и загрузите на GitHub экспериментальную ветку `imputation`.
В этой ветке перед разделом 3 заполните пропущенные значения количественных показателей, используемых в анализе, средним значением показателя в группе по полу и возрасту.
Используйте возрастные группы 50-59, 60-69, 70-79 и 80-89 лет.
В дальнейшем анализе используйте датафрейм после заполнения пропусков.
